【裁判字號】    89,上,144
【裁判日期】    891025
【裁判案由】    塗銷登記
【裁判全文】
臺灣高等法院臺南分院民事判決  八十九年度上字第一四四號
      上  訴  人  甲○○○○○.
      訴訟代理人  林邦賢律師
      被  上訴人  乙○○
右當事人間塗銷登記事件，上訴人對於臺灣雲林地方法院中華民國██████第一審判決（八十八年訴字第六二七
號）提起上訴，本院判決如左：
      主      文
為上訴人于民事準備書狀提出七十六年一月六日完成該系爭土地、建物所有權移轉登
記之斗南鎮戶政事務所上訴人印鑑遭人虛偽不實之登記且所請領之印鑑證明無效被上
訴人提出答辯理由如下：
一、上訴人是以民國八十八年十一月二十四日修正版之印鑑登記辦法第六條第三項第
    四款中，上訴人于民國六十九年四月一日遷出戶籍管轄區（雲林縣斗南鎮）之訴
    求指原登記視同註銷第五條申請印鑑登記應由當事人填具印鑑登記申請書及印鑑
    條各一份親自辦理為由，而訴求上訴人之印鑑登記顯出於他人虛偽不實之登記為
    搪塞之詞。（證據一修正版之印鑑登記辦法。）
二、該系爭土地、建物移轉登記所請領之印鑑證明發生于民國七十五年十月十七日應
    適用舊法。（證據二，八十八年十一月二十四日修正前印鑑登記辦法）。舊法第
    二條規定：辦理印鑑登記機關為當事人現住戶籍所在地或本籍戶政事務所。意指
    有兩個機關可受理印鑑登記。上訴人于上訴理由狀第三頁第九行，自認該印章是
    其所有，且該印章是上訴人在限制行為能力時由兩造先父以法定代理人在上訴人
    本籍地（雲林縣斗南鎮）依印鑑登記辦法第五條第七項條文辦理。上訴人所主張
    第六條第三項第四款，遷出非本籍地戶籍管轄區，視同印鑑註銷，然該條款是指
    以非本籍地之現住戶籍所在地戶政事務所所登記之印鑑而言，故上訴人當時所請
    領之印鑑證明有效，其遭人虛偽不實之登記，說法不攻自破（捏造事實）且第九
    條第四項發給經註銷或視同註銷之印鑑證明者，應於該證明上列註日期，而當時
    所請領之印鑑證明，並未有註銷日期，顯而可見屬於有效（證據三、上訴人之印
    鑑證明）。
三、總之上訴人以印鑑遭人虛偽不實之登記作為遭盜印，且無授權先父申請該印鑑證
    明之抗辯，顯不足採信。
四、印鑑證明書，大都於不動產物權或法律上重要權利之得喪、變更有重大影響之事
    項，作為當事人表示真意之主要憑證，印鑑登記辦法第九條第二項印鑑登記機關
    受理申請印鑑證明需核對戶籍登記資料，因此上訴人方有將其戶籍遷回被上訴人
    之戶籍內之舉。
謹就塗銷登記事件，依法提出準備書狀事：
一、查系爭不動產中關於建物部分即門牌號碼雲林縣斗南鎮○○街九四號、九六號本
    國式鋼筋石棉瓦二層樓房，僅第二層為兩造所共有，每人之應有持分各二分之一
    ，惟上訴人於上訴聲明第二項中因漏寫「第二層樓」，因此，更正上訴聲明第二
    項為「：：：門牌號碼為雲林縣斗南鎮○○街九十四、九十六號，權利範圍為持
    分二分之一之第二層樓建物，：：：」合先敘明。
二、次查被上訴人主張上訴人因同意將系爭土地、建物贈與被上訴人，乃將戶籍由台
    北縣板橋市○○街八四巷八之一號遷入雲林縣斗南鎮○○街九四號被上訴人戶籍
    內，係為方便上訴人先父請領印鑑證明及辦理系爭土地、建物之過戶手續等云云
    ，惟上訴人否認之，茲按設若上訴人將戶籍由台北縣板橋市○○街八四巷八之一
    號遷入雲林縣斗南鎮○○街九四號被上訴人戶籍內，僅為便於上訴人先父請領印
    鑑證明，用以辦理贈與之過戶手續者，則－
  (一)上訴人於民國七十五年五月廿七日僅需將自己戶籍遷回即可，根本不需將上訴人
    兒子張浚育（即張家豪）之戶籍一併遷回，有戶籍謄本可稽。
  (二)又系爭土地、建物之贈與於七十六年一月六日已完成所有權移轉登記完畢，被上
    訴人應不需再使用（請領）印鑑證明，而上訴人亦不需將戶籍繼續留於被上訴人
    戶籍內，應於完成登記完畢後，立即將戶籍遷回至台北縣板橋市○○街八四巷八
    之一號原戶籍地，然上訴人卻遲至八十七年八月十七日始將戶籍由雲林縣斗南鎮
    ○○街九四號遷出至新竹縣湖口鄉○○○街七九號，有戶籍謄本可稽。
  (三)再者，上訴人既然同意將系爭土地建物贈與被上訴人，而為便於上訴人先父請領
    印鑑證明，以辦理過戶手續，乃將戶籍於七十五年五月廿七日遷至被上訴人戶籍
    內，又何以會遲至同年十月十七日始委託上訴人先父代為申請印鑑證明，並於同
    年十月三十一日辦理贈與所有權移轉登記？又該委任書（見原審卷第一○三頁）
    及印鑑證明申請書（見原審卷第一○四頁）上之筆跡竟均非上訴人或上訴人先父
    所有呢？
  在在均與常情有違，由此可見上訴人將戶籍由台北縣板橋市○○街八四巷八之一號
  遷入雲林縣斗南鎮○○街九四號被上訴人戶籍內，顯非因已同意將系爭土地、建物
  贈與被上訴人，而為便於上訴人先父請領印鑑證明，用以辦理贈與所有權移轉登記
  等情所為，更何況，依印鑑登記辦法第二條「辦理印鑑登記機關為當事人現住戶籍
  所在地戶政事務所」之規定，上訴人當初在現住戶籍所在地（台北縣板橋市）亦能
  辦理印鑑之登記，且只需將所申請之印鑑證明寄回給上訴人先父，即可辦理贈與所
  有權移轉登記，根本不需大費周章的連同小孩之戶籍一併遷回，並委由上訴人先父
  請領印鑑證明後，再辦理贈與之過戶手續，因此，被上訴人就此之主張顯非屬實，
  殊不足採信。
三、末按「當事人有左列情形之一者，原登記之印鑑視同註銷。：：：遷出非本籍地
    管轄區域者。」，又「申請印鑑登記應由當事人填具印鑑登記申請書及印鑑條各
    一份親自辦理」，印鑑登記辦法第六條第三項第四款、第五條分別定有明文，茲
    查上訴人曾於六十九年四月一日將戶籍由雲林縣斗南鎮○○街九六號曾遷出至台
    北縣板橋市○○街八四巷八之一號，因此，在此之前，縱認上訴人曾於雲林縣斗
    南戶政事務所辦理印鑑之登記，亦因戶籍之遷移而視同註銷，又上訴人事後雖於
    七十五年五月二十七日復將戶籍由台北縣板橋市○○街八四巷八之一號遷入雲林
    縣斗南鎮○○街九四號被上訴人戶籍內，但上訴人當時並未再向雲林縣斗南戶政
    事務所申請印鑑之登記（按上訴人因不知在六十九年四月一日將戶籍遷出至台北
    縣板橋市時已註銷印鑑之登記，乃於原審誤認卷附印鑑證明係上訴人在六十九年
    四月一日以前所申請登記之印鑑），因此，請  鈞院向雲林縣斗南戶政事務所函
    查上訴人於七十五年五月二十七日將戶籍遷至雲林縣斗南鎮○○街九四號後，何
    人、何時申請印鑑之登記，並調閱該印鑑登記申請書及印鑑條，以藉明印鑑登記
    申請書及印鑑條上之筆跡均非上訴人親自辦理書寫之真實，由此可見，上訴人之
    印鑑登記顯出於他人虛偽不實之登記，從而該印鑑證明縱為上訴人先父所請領者
    亦屬虛偽不實，易言之，上訴人根本不知有印鑑之登記，更遑論上訴人於七十五
    年十月十七日委託上訴人先父請領印鑑證明，並於同年十月三十一日授權上訴人
    先父持該印鑑證明辦理系爭贈與契約之訂定及其所有權移轉登記等事宜，亦即系
    爭土地、建物之贈與係上訴人先父持該印鑑證明辦理系爭贈與契約之訂定及其所
    有權移轉登記等事宜，亦即系爭土地、建物之贈與係上訴人先父張志成以上訴人
    名義所為者，顯屬無權代理，對於上訴人應不生效力，灼然甚明，謹依法提出準
    備書狀，敬請
    鈞院鑒核，准予判決如上訴聲明，實感德便。
      謹      狀
中      華      民      國    八十九    年      十      月    二十五    日
                                    臺灣高等法院臺南分院民事第一庭
~B1審判長法官  黃崑宗
~B2      法官  楊子莊
~B3      法官  袁靜文
右為正本係照原本作成。
如對本判決上訴，須於判決送達後二十日內向本院提出上訴狀，其未表明上訴理由者
，應於上訴後二十日內向本院提出上訴理由書。
~B法院書記官  黃文生
中      華      民      國    八十九    年      十      月    二十五    日


司法院資訊處製作；財團法人民間司法改革基金會備份。
